【裁判字號】    95,台上,1886
【裁判日期】    950413
【裁判案由】    強盜
【裁判全文】
最高法院刑事判決            九十五年度台上字第一八八六號
    上  訴  人  甲○○
                        之1
                        號2樓（另案在台灣台北監獄台北分
                        監執行）
    選任辯護人  宋志衡律師
上列上訴人因強盜案件，不服台灣高等法院中華民國九十五年一
月二十四日第二審判決（九十四年度上訴字第三四四五號，起訴
案號：台灣板橋地方法院檢察署九十三年度偵字第一九０三四號
），提起上訴，本院判決如下：
    主  文
上訴駁回。
    理  由
按刑事訴訟法第三百七十七條規定，上訴於第三審法院，非以判
決違背法令為理由，不得為之。是提起第三審上訴，應以原判決
違背法令為理由，係屬法定要件。如果上訴理由狀並未依據卷內
訴訟資料，具體指摘原判決不適用何種法則或如何適用不當，或
所指摘原判決違法情事，顯與法律規定得為第三審上訴理由之違
法情形，不相適合時，均應認其上訴為違背法律上之程式，予以
駁回。本件原審經審理結果，認為上訴人甲○○加重強盜犯行明
確，因而維持第一審論處上訴人意圖為自己不法之所有，結夥三
人以上，攜帶兇器，以強暴至使不能抗拒，而取他人之物罪刑之
判決，駁回上訴人在第二審之上訴，已詳敘調查、取捨證據之結
果及憑以認定犯罪事實之心證理由。並就上訴人否認犯行之供詞
及其所辯各語認非可採，予以論述。就形式上觀察，原判決要無
採證認事違背經驗法則、論理法則或理由不備等違背法令之情形
。上訴人上訴意旨略以：（一）、共犯陳信成於警詢中供稱其與
上訴人及綽號「百面」之人一起進入超商，「百面」高喊搶劫後
，其始離開店內，店員莊凱鈞應一望即知進入店內之人數，但莊
凱鈞始終指稱搶劫歹徒僅二人；又莊凱鈞僅指稱歹徒中一人手持
開山刀，一持米黃色布袋，原判決卻認上訴人與「百面」各持一
開山刀進入超商，已有不符，且該開山刀未扣案，究為何人所有
？是否即為上訴人寄放證人郭祐滄住處者？該米黃色布袋與機車
是否供犯罪所用之物？何人所有？應否沒收？均事關有無刑法第
三百二十一條第一項所列加重情形及刑法第三十八條規定之適用
，原審疏未調查辨明，復未敘明不予調查之理由，自屬違法。（
二）、依莊凱鈞所述，歹徒二人均頭戴安全帽，且其於案發之初
即經歹徒命趴臥地上，迄歹徒逃離現場為止，自無法看清歹徒面
貌，其於警詢中竟能指認上訴人即為歹徒之一，顯違經驗法則。
且莊凱鈞稱歹徒均戴全罩式安全帽，核與證人郭祐滄證稱上訴人
及「百面」離開其住處時係戴半罩式安全帽，亦不相符，莊凱鈞
之指認及證言，顯有瑕疵，殊不得採為認定上訴人犯罪之證據。
（三）、莊凱鈞指稱本件搶案之時間為案發當天上午六時許，歹
徒中之一人手持米黃色布袋搜刮財物，然郭祐滄證稱上訴人與陳
信成戴上口罩及半罩式安全帽即外出，時約上午五時五分許，迄
當日上午約五時三十分返回郭宅，進入其兄房間後，出來時，各
持一夾鍊袋內置銅板，於客廳清點等語，與莊凱鈞所述之遭搶時
間及歹徒用以裝置贓物之器物均不符，原審未詳查即逕行判決，
自有違誤。（四）、據郭祐滄之證言，上訴人等外出至超商行搶
之時間，來回僅二十五分鐘，歷審均疏未實地勘驗是否有其可能
性，又案發時，媽咪超商之錄影機因故無法錄影，但三重市各路
口均遍布警民連線之監視錄影設備，自可藉之檢視各路口經過之
人車，查明真相，上訴人於原審已以言詞請求調查，原審亦未予
置理，均屬證據調查職責未盡。（五）、上訴人屢辯稱警詢之自
白係出於刑求，原審以上訴人未於偵查訊問時抗辯而認不足採，
然上訴人因缺乏法律基本常識，本難期對訴訟制度有所了解並應
用以維自身權益，且本件偵訊時，檢察官未告知上訴人所犯全部
罪名，僅針對竊盜部分之事實為訊問，上訴人自不可能主動為本
件強盜遭警刑求之抗辯；又共犯陳信成亦多次主張遭警刑求逼供
，是上訴人主張雖舉證困難，但未能全然排除其可能性，陳信成
證言之證明力亦非無疑，均待釐清。且原判決理由內謂上訴人當
庭聽聞警員吳昭勳之證言，亦不否認警詢時有錄音及錄影，然遍
查卷內並無該錄音、錄影帶附卷或曾提示與上訴人辨認，原判決
予以引用，亦有違誤。（六）、證人郭祐滄於警詢時僅指稱上訴
人與陳信成二人分別穿戴口罩及安全帽，自郭宅出發而涉犯本件
強盜，嗣於偵審中，始言及當天「百面」亦至其住處，上訴人等
一同外出，上訴人並攜帶寄放該處之開山刀等語，是其證言僅係
間接描述發生於民國九十三年十一月間某日，其記憶所及之不確
定傳聞證據，原審未依法直接審理，行交互詰問，調查該審判外
資料，即率認上訴人未於言詞辯論終結前聲明異議，而認有證據
能力，已剝奪上訴人之正當防禦權。（七）、莊凱鈞於警詢時，
實係由警方提供特定嫌犯之口卡供其指認，卻刻意作成由警方提
供多人照片供其指認之合乎科學辦案之假象，而警員吳昭勳明知
超商之錄影設備故障，卻故於偵訊時稱有超商之錄影帶為憑，此
等證據均瑕疵明顯而有可議。（八）、本件證人於案發後逾二十
日始為指證，是否錯陷人罪？兇刀未扣案，且未經對質詰問，如
何採為認定犯罪證據？證人郭祐滄年紀甚輕，其所指開山刀是否
實在？莊凱鈞指認口卡，究係依歹徒之聲音或身材之高矮胖瘦？
陳信成就朋分之強盜財物，先稱一千元，嗣又稱三千元，先後不
符，姑且不論，且何以就電話卡、ＩＣ卡部分置而未論？以上原
審俱未詳查，顯有應於審判期日調查之證據未予調查之違誤。（
九）、原判決就郭祐滄所為有利上訴人之證言，率以其記憶或因
時間之經過而漸褪，或純屬飾卸迴護而不予採信，何以就其於案
發後二十餘日始於警局所為之證言，未質疑其記憶有誤即予採信
？又據聞「百面」業據檢方處分不起訴，原審不查仍維持第一審
判決，顯有判決理由矛盾與理由不備之違誤云云。惟查：（一）
、犯罪事實之認定、證據之取捨及其證明力如何，乃事實審法院
自由判斷之職權，如其取捨判斷不違背經驗法則與論理法則，即
不得指為違法，而據為上訴第三審之理由。原判決主要係依憑上
訴人於警詢，共犯陳信成於警詢、偵查時，均坦承夥同已成年之
「百面」共三人，攜上訴人提供之開山刀，於案發時地，由陳信
成在外把風，上訴人及「百面」則進入超商內強盜財物等情，另
超商店員莊凱鈞亦於警詢證稱「媽咪超商」確於九十三年十一月
六日上午六時許，遭強盜財物，歹徒二人均頭戴安全帽，其中一
人持刀命其趴臥地上，另一人則動手搜刮店內零錢、電話儲值卡
等財物，郭祐滄則先後於警詢、偵查及第一審供述案發當日上午
，上訴人與陳信成在其住處房間內交談，嗣二人各戴上口罩及半
罩式安全帽，上訴人並攜帶寄放之開山刀離開其住處，當晚「百
面」亦至其家中，且夥同上訴人、陳信成外出，不久即折返，匆
忙進入其兄房內，反鎖房門，其聞及房內有銅板聲，彼等走出房
間時，手上各持一夾鍊袋之銅板，在客廳點算，上訴人此前已在
其住處十餘天，未曾見上訴人有如此多銅板，當晚上訴人並要求
其幫忙兜售電話儲值卡等語，核上開證言與上訴人、陳信成之自
白所述強盜之工具、人數、所得財物，恰若合符節，自堪佐證該
自白為真實，乃認上訴人確有本件強盜犯行。對上訴人嗣於歷審
中，翻異前供，否認犯罪，所為於警詢中因遭警矇眼灌水刑求，
始自白強盜犯行之辯解，及共犯陳信成於本案作證時，亦附和上
訴人之辯詞，改稱其警詢之自白，係受警刑求所致，於其本人被
訴強盜案件審理時仍供承犯罪，係恐再遭警方借提云云，則以證
人即負責詢問上訴人之警員吳昭勳已證稱並無刑求之事，警詢中
，上訴人自始即自動供述參與強盜「媽咪超商」財物之犯行，核
與共犯陳信成於警詢之供述相符，故證據充分，本即無刑求上訴
人之必要，亦未要求其配合警方製作筆錄，況本件製作筆錄時均
錄音錄影，且上訴人若認為受脅迫，可不於筆錄上簽名等語；參
以上訴人既不否認錄音錄影及業於筆錄上簽名，且其為智識健全
之成年人，縱不諳法律規定，衡情亦知坦承強盜犯行，必面臨刑
事重責之追訴，苟非實情，豈有僅因警方要求配合，即率予自白
之理；另陳信成於其本人被訴之強盜案件中，自警詢以迄偵審中
，始終一致坦承與上訴人及「百面」共犯本件強盜罪，未曾提出
遭刑求之抗辯，竟至其自身業經判處罪刑確定後，於本件審理時
，始辯稱遭警刑求，亦顯違常情，足徵上訴人所辯與陳信成翻異
之言，要屬卸責、迴護之詞，均不足採信，亦已詳加指駁。所為
之事實認定及得心證理由，俱有卷內各項證據資料可稽，並無違
背經驗法則或論理法則之違法。至原判決認上訴人警詢中之自白
係出於自由意志，雖綜合考量上開事證外，另以上訴人於檢察官
偵訊時未曾言及遭警刑求為佐證，然此既非其唯一論據，縱此判
斷有其瑕疵，但除去此部分仍不致動搖上開認定，即於判決結果
不生影響。又原判決並未引用上訴人於警詢中所錄製之錄音、錄
影內容為判決基礎，故縱未於審判期日踐行提示等調查程序，要
無採證違法可言，上訴意旨執以指摘，顯非適法之第三審上訴理
由。（二）、刑法第三百二十一條第一項第四款之「結夥三人以
上」，舉凡在現場實行或在場參與分擔實行之人均屬之。上訴人
、陳信成均自承夥同「百面」共三人至「媽咪超商」強盜財物，
上訴人且稱由「百面」押持店員，其進入櫃檯內搜刮財物，陳信
成負責把風，陳信成亦供述其與上訴人、「百面」走進超商後，
上訴人與「百面」喝令店員「不准動」時，其即走出店外把風等
語，莊凱鈞雖稱進入超商強盜財物之歹徒有二人，然超商為公共
得出入場所，顧客進出本屬尋常，衡情店員殊無特別注意來客人
數之可能，是莊凱鈞遭喝令趴臥地上後，始注意有歹徒入內強盜
，斯時陳信成已步出店外，莊凱釣因而依其所見謂行強歹徒有二
人，核與上訴人、陳信成之自白，並無扞格。又上訴人與陳信成
均供稱強盜超商係持開山刀為之，陳信成並稱該開山刀係上訴人
自郭宅攜帶至現場，郭祐滄亦稱上訴人等穿戴口罩、安全帽離開
其住處時，上訴人並攜帶其寄放之開山刀等語，即上訴人於原審
雖否認犯行，但仍坦承將所有之開山刀寄放在郭祐滄住處，雖莊
凱鈞指陳案發當時，歹徒二人所戴安全帽及所攜開山刀等情，與
陳信成及郭祐滄所證情形，略有出入，惟莊凱鈞已同時陳明其於
遭劫之初，歹徒即喝令其趴臥地上，其為看清歹徒特徵，曾抬頭
但隨即被以刀柄敲擊背部，是其或因突然面臨強盜，或因趴臥面
部朝下，致未能準確看清現場狀況或辨別歹徒所戴安全帽係全罩
或半罩式等細節，亦與常情無違，尚難因此遽謂其指述不實，原
判決併採莊凱鈞之指述為判決基礎，並以該等開山刀既係上訴人
所有，且供強盜犯罪之用，既無證據證明已滅失，雖未扣案仍諭
知沒收，均無上訴意旨所指調查證據職責未盡及理由不備之違法
。至莊凱鈞於警局對上訴人及陳信成等照片之指認，原判決雖予
援用，但僅係資為認定上訴人等強盜犯行論據之一，並非唯一論
據，然除去該指認，亦不致動搖上開認定，上訴意旨執以指摘原
判決，同非適法。（三）、依郭祐滄所證，案發當天上訴人等離
開其住處時約上午五時五分許，嗣再度返回時約上午五時三十分
許等語，與莊凱鈞所指之案發時間為當天上午六時許，似未盡一
致，然上開時刻均為冬天凌晨時分，天色並無明顯區別，而郭祐
滄亦陳明上訴人於案發前，已在其住處借宿十餘日，是其對已借
宿相當時日之上訴人等暫時外出及返回之時間本無正確記憶之必
要，莊凱鈞頓遭強盜，非其所能預料，是彼等所述上開時間本均
難期精準，自不能作為計算本件強盜犯行歷經時間長短之依據，
且二者雖略有出入，但均為九十三年十一月六日凌晨，則無二致
，原判決採為認定上訴人強盜犯行之證據，尚無悖於採證法則。
至上訴人於原審聲請調閱之超商錄影帶，莊凱鈞已指明案發當天
該設備因故未能錄影，原判決因此未為無益之調查，並已於理由
內詳加說明，亦難謂有何違背法令。又上訴人於原審未曾聲請調
閱三重市各街口錄影帶，此部分上訴意旨，顯未依卷證而為指摘
。（四）、第一審於九十四年九月六日審理時，已傳喚郭祐滄到
庭以證人身分具結作證，並由檢察官及辯護人分別詢問，踐行人
證之法定調查程序。原判決理由除詳為論述其於警詢時之供證，
因與審判時中所為不符，且具有較可信之特別狀況；其於偵查中
之陳述，亦因上訴人、辯護人及檢察官均未於言詞辯論前，主張
係審判外之陳述不具證據能力，故均有證據能力外，並已就郭祐
滄嗣於第一審審理時所為供證，如何不足採信，論述指駁之理由
甚詳，上訴意旨以原判決未經合法調查，遽採信郭祐滄於警詢、
偵查中所為對其不利之供證，卻捨其嗣於審理中經合法調查之陳
述不採，指摘原判決違背法令，核與法律規定得為第三審上訴理
由之違法情形，不相適合。（五）、陳信成雖曾指案外人陳百齡
即係綽號「百面」之人，惟嗣於偵查中，命其與莊凱鈞當庭指認
結果，陳信成改稱陳百齡並非與其共同強盜之「百面」，莊凱鈞
亦謂陳百齡身材與進入超商強盜之歹徒相去太遠，故似尚無證據
可證陳百齡為涉嫌本件強盜罪之共犯之一，且此部分檢察官偵查
結果並不致影響本件上訴人犯罪事實之認定，是此證人與本案之
待證事項尚無關聯，原審未再為無益之調查，殊難謂有未盡證據
調查職責或理由不備之違失。（六）、供犯罪所用之物，以屬於
犯人者為限，得沒收之，刑法第三十八條第一項第二款定有明文
，故供犯罪所用之物，是否沒收，法院本有自由裁量之權限，原
判決事實認定上訴人等前往超商強盜所騎乘之機車，車號不詳，
且與莊凱鈞所述歹徒強盜時所用之米黃色布袋均未扣案，原判決
未宣告沒收，本為其自由裁量權之適法行使，上訴意旨執以指摘
，顯非適法之第三審上訴理由。至其餘上訴意旨，無非就屬原審
採證認事職權之適法行使及原判決已說明事項，徒憑己見，任意
指為違法，且仍為單純事實之爭執，亦難謂為合法之第三審上訴
理由。綜上，本件上訴為違背法律上之程式，應予駁回。
據上論結，應依刑事訴訟法第三百九十五條前段，判決如主文。
中    華    民    國  九十五  年    四    月   十三   日
                      最高法院刑事第八庭
                          審判長法官  張  淳  淙
                                法官  張  春  福
                                法官  呂  丹  玉
                                法官  洪  昌  宏
                                法官  蔡  彩  貞
      本件正本證明與原本無異
                                      書  記  官
中    華    民    國  九十五  年    四    月   十九   日
                                                      Ｌ


司法院資訊處製作；財團法人民間司法改革基金會備份。
